【裁判字號】    93,重上,624
【裁判日期】    950523
【裁判案由】    土地所有權移轉登記
【裁判全文】
臺灣高等法院民事判決                 93年度重上字第624號
上  訴  人  丁○○
訴訟代理人  黃虹霞律師
被  上訴人  戊○○
            辛○○
            辰○○
            卯○○
            子○○
            申○○（即馮美紅）
            己○○
            庚○○
            壬○○
共      同
訴訟代理人  吳奎新律師
複  代理人  黃瑞貞律師
            鍾賢斌律師
追加  被告  寅○○
            丑○○
            巳○○（即劉巳○○）
            午○○（即馮怡甄）
            癸○○
            未○○
            丙○○
            乙○○
            甲○○
上列當事人間請求土地所有權移轉登記事件，上訴人對於中華民
國93年11月15日臺灣臺北地方法院93度重訴字第8 號第一審判決
提起上訴，並為訴之追加，本院於95年5月9日言詞辯論終結，判
決如下：
    主  文
上訴及追加之訴均駁回。
第二審及追加訴訟費用由上訴人負擔。
    事實及理由
壹、程序方面：
一、查本件被上訴人9人於原審抗辯系爭518、518-2、557地號等
    3筆馮佳崔名義土地，繼承人非馮文秀1人，尚有馮丙丁、馮
    敏等2人， 並提出繼承系統表及戶籍謄本主張本案馮佳崔土
    地繼承人除被上訴人戊○○等9人（馮文秀繼承人）外， 還
    有寅○○、丑○○、巳○○（即劉巳○○）、午○○（即馮
    怡甄）、癸○○、未○○（馮丙丁繼承人）以及丙○○、乙
    ○○、郭添鴻、甲○○（馮敏繼承人）等共10人（其中郭添
    鴻已於民國92年12月29日去世，其未婚，無子嗣），且主張
    本案為必要共同訴訟，應以前開馮佳崔全體繼承人共19人為
    被告方為適法等，上訴人依民事訴訟法第446條第1項但書、
    第255條第1項第5 款該訴訟標的對於數人必須合一確定時，
    追加其原非當事人之人為當事人之規定，追加寅○○、丑○
    ○、巳○○（即劉巳○○）、午○○（即馮怡甄）、癸○○
    、未○○（馮丙丁繼承人）以及丙○○、乙○○、甲○○（
    馮敏繼承人）等9人為被告，並請求如追加後上訴之聲明，
    應予准許。
二、本件追加被告寅○○、丑○○、巳○○（即劉巳○○）、午
    ○○（即馮怡甄）、癸○○、未○○、甲○○未於言詞辯論
    期日到場，核均無民事訴訟法第386 條所列各款情事，爰依
    上訴人之聲請而為一造辯論判決。
貳、實體方面：
一、上訴人主張：
  (一)被上訴人戊○○之夫、被上訴人辛○○、辰○○、卯○○、
    子○○、馮鈺娟、己○○、馮伊嵐、壬○○等人之父馮文秀
    （92年6月17日死亡）於民國（下同）80年11月8日與伊簽立
    土地買賣協議書（下稱系爭買賣協議書），就馮文秀之父馮
    佳崔名下遺產， 即坐落台北市○○段○○段389、389之1、
    390、390之1、391、557、557之1、558、518、518之1、518
    之2等筆土地出售與伊。 其中518之1、557之1、391、390
    之1、389之1等5筆土地，前經伊訴請移轉登記，並經最高法
    院86年台上字2389號判決伊勝訴確定，足證系爭買賣協議書
    真正。馮文秀就其中518、518之2、557土地並未辦理繼承登
    記，而558地號土地漏未過戶予伊。 馮文秀為馮佳崔之唯一
    繼承人，伊於91年2月10日以台北郵局第39支第03429號存證
    信函催請馮文秀辦理前開四筆土地過戶手續而遭置之不理。
    嗣馮文秀已於92年6月17日死亡， 由被上訴人繼承馮佳崔、
    馮文秀之遺產； 上開558地號土地已辦妥繼承且登記於馮文
    秀名下。先位聲明請求判決：被上訴人應就馮佳崔遺產坐落
    於台北市○○段○○段518、518之2、557號等三筆土地，應
    有部分均各為1/3辦理繼承登記後移轉登記予上訴人； 被上
    訴人應就其被繼承人馮文秀遺產坐落於台北市○○段○○段
    558地號土地應有部分1/3，辦理繼承登記後，將上開558 地
    號土地應有部分1/3移轉登記予上訴人。
  (二)馮佳崔於36年間死亡，依74年修正前之民法第1174條之規定
    ，繼承人拋棄繼承得向法院、親屬會議或其他繼承人為之。
    故除非馮佳崔其他繼承人均已向馮文秀拋棄繼承，否則地政
    機關不可能准由馮文秀一人單獨辦理繼承登記。查馮佳崔遺
    產中，坐落台北市○○段○○段390地號土地， 即係由馮文
    秀一人單獨繼承，足證馮佳崔之遺產均由馮文秀單獨一人繼
    承。又馮文秀因其他繼承人已向其提出書面拋棄書，伊始與
    馮文秀簽訂系爭買賣協議書。況關於伊與馮文秀間交付地價
    補償費事件，馮佳崔遺產中之地號518之1、557之1、391、3
    90之1、389之1號土地經台北市政府徵收， 所發放之補償費
    其通知受領權人亦僅為馮文秀一人，而在領取地價補償費事
    件程序中，馮文秀未主張其他繼承人有受領權，足證馮佳崔
    之遺產僅馮文秀一人有繼承權。
  (三)依內政部函頒定有關土地建物登記原因標準用語，有關登記
    原因為「繼承」及「分割繼承」各有不同意義，「繼承」意
    義為：土地建物所有權或他項權利因權利人死亡所為之繼承
    登記，「分割繼承」意義為：登記名義人死亡，各繼承人間
    依協議分割繼承土地權利所為之登記。而系爭土地有關所有
    權人馮文秀登記原因為「繼承」而非「分割繼承」。又依土
    地登記規則第119條規定「繼承開始時在中華民國74年6 月4
    日以前者，應檢附拋棄繼承權有關文件。」始得辦理繼承登
    記，足證馮佳崔之遺產雖有其他繼承人，但僅馮文秀為唯一
    之繼承人，其他繼承人則均已拋棄繼承。再台北市建成地政
    事務所，北市建地一字第09331076500號函稱 ：「有關馮佳
    崔所有未辦繼承登記土地可依土地登記規則第119條第2項第
    5款及繼承登記法令補充規定第58點辦理， 惟馮佳崔之繼承
    人馮文秀亦已死亡，其繼承人依民法1148條規定，自繼承開
    始時承受被繼承人財產上之一切權利義務，另依民法第 759
    條規定，馮文秀尚未辦理馮佳崔遺產土地之繼承登記，尚不
    得處分其物權，台端向馮文秀購買馮佳崔遺留之土地，僅雙
    方所訂買賣契約之債權債務關係，台端宜循司法裁判取得物
    權效力，方得由台端單方申辦判決繼承登記及所有權移轉登
    記。」。可知馮文秀可依過去土地登記簿登記原因為「繼承
    」之所載，免再添附部份繼承人之繼承權拋棄書及其印鑑證
    明，即可辦理繼承登記。是主管地政機關亦認馮佳崔之繼承
    人除馮文秀外，其他繼承人均已拋棄繼承。
  (四)伊向馮文秀購買馮佳崔名下遺產時，馮文秀即稱馮佳崔其他
    繼承人有於馮佳崔死亡時表明拋棄繼承，但其有向其他繼承
    人承諾要給其他繼承人一些金錢為代價，馮文秀希望上訴人
    支付該代價。伊乃依馮文秀之要求，一一支付代價與其他繼
    承人，並於支付時表明此為馮文秀承諾給與其他繼承人拋棄
    繼承之代價，拜託其他繼承人向其子孫說明，以免日後起爭
    議。本件繼承辦理完竣時間在77年9月5日，依被上訴人所提
    出之繼承系統表觀之，法定繼承人為馮蔡罔市、馮丙丁、馮
    文秀、馮敏，故蔡罔市、馮丙丁、馮敏等全部為拋棄繼承時
    ，馮文秀即為馮佳崔之唯一法定繼承人。
  (五)伊係受馮文秀之委託辦理馮文秀對馮佳崔之遺產繼承，此有
    馮文秀於82年5月29日之台北支局第902號存證函稱：「於
    民國77年3月委託台端協助辦理家父馮佳崔之土地繼承。 台
    端已將1/3土地繼承辦妥於本人名下。」；82年4月21日之台
    北郵局第3499號存證信函稱 「確已將518-1等數筆土地辦妥
    。」，足見被上訴人所提之繼承系統表中之繼承人中，並無
    其他繼承人參與「分割」馮佳崔之財產。其依民法及土地登
    記規則規定，惟當其他繼承人向馮文秀拋棄繼承時，地政機
    關始能登記由馮文秀一人繼承。再分述如下：(1)馮丙丁部份
    ：馮丙丁收受上訴人之款項後，為表明確已拋棄繼承，除有
    拋棄繼承書面文件交地政機關外，並交付上訴人其身分證影
    本、印鑑證明及戶籍謄本，可見馮丙丁部份，確有拋棄繼承
    。證人劉巳○○雖證稱其父親馮丙丁75年身體就不好，都由
    其照顧，並不知道有分割協議繼承或拋棄繼承之事。然伊執
    有之馮丙丁身分證影本，係於75年3月1日換發，而證人劉巳
    ○○卻對於上開身分證影本、印鑑證明及戶籍謄本，證稱：
    是父親的，但是從那來不知道。顯見該證人對其父親馮丙丁
    有收受上訴人交付之金錢亦非必定知悉；況馮丙丁向馮文秀
    表示拋棄繼承表示，證人劉巳○○並非當事人亦無對其告知
    之必要，同時馮佳崔過世時，證人劉巳○○年僅三歲，馮丙
    丁自無可能將此事告知劉巳○○。此外馮丙丁收受上訴人交
    付之金錢，亦有簽收單可證。縱馮丙丁之繼承人否認有拋棄
    繼承，但馮文秀辦妥繼承登記日期為77年9月6日，馮丙丁應
    於79年9月5日前提出侵害繼承權之異議，並已逾十年而罹於
    時效，是馮丙丁之子女對系爭土地繼承權遭馮文秀侵害，亦
    因時效屆滿而消滅，而由表見繼承人馮文秀取得全部權利。
    (2)馮敏部份：馮敏（郭馮敏）已送拋棄繼承文件予地政機關
    ，此有馮敏之夫郭碧杉提出之印鑑證明、除戶戶籍謄本可證
    ，足證其確有拋棄繼承。而證人丙○○對於上開印鑑證明、
    除戶戶籍謄本係何人交付、作何用途，均稱不清楚；且稱未
    見過分割協議書，可證其對父、母之事並非均知悉，豈能以
    其不知道父、母有無拋棄繼承，即謂馮敏並未拋棄繼承。
  (六)查馮文秀與伊簽訂系爭買賣協議書及補充買賣協議書之事實
    ，業經最高法院86年台上字第2389號判決確定。次查買賣契
    約原即屬債權契約，僅訂約當事人間受其拘束力，例如出賣
    他人之物，其買賣契約並非無效，惟因未得物之所有權人承
    認，故無法給付，此時買受人即得依民法第226條第1項規定
    請求損害賠償，於出賣公同共有物之情形亦同。是以伊備位
    聲明主張，若馮佳崔遺產非馮文秀一人繼承時，買賣契約雖
    非無效，亦非不發生效力，但本案之給付不能，係馮文秀因
    繼承辦理瑕疵，未合法取得馮佳崔之全部繼承權，即將馮佳
    崔遺產之系爭土地所有權全部出賣與上訴人，係可歸責於馮
    文秀之事由，而致所有權之處分行為不能發生效力，被上訴
    人自應負損害賠償之責。 又系爭518號土地93年公告現值每
    平方公尺新台幣（下同）83,597元、518之2號土地93年公告
    現值每平方公尺81,594元、 557土地93年公告現值每平方公
    尺86,508元計算損害賠償金額共計為22,762,452元〔（83,5
    97×256+ 81,594×141+86,508×409）/3 =22,762,452〕。
    是備位聲明：請求判決被上訴人應連帶給付上訴人22,762,4
    52元及法定遲延利息，被上訴人應就其被繼承人馮文秀遺產
    坐落於台北市○○段○○段558土地應有部分1/3， 辦理繼承
    登記後，將上開558地號土地應有部分1/3移轉登記予上訴人
    。
  (七)退而言之，除依原協議及補充協議外，早於77年2 月15日上
    訴人即已給付馮丙丁（當時馮丙丁在世，於79年7 月25日才
    死亡）25萬元，於77年2月11日給付馮敏（早於65年8 月5日
    死亡）之繼承人郭碧杉（馮敏之配偶，於86年6 月12日死亡
    ）、丙○○、乙○○、郭添鴻（於92年12月29日死亡）、甲
    ○○等人70萬元，而由彼等出具收據，並承諾放棄台北市○
    ○街後庄子之萬大段 1小段屬馮佳崔名下土地權利、財產，
    由上訴人全權處理等，足見至少馮丙丁及馮敏之繼承人已同
    意將原繼承自馮佳崔之土地（如就系爭土地有繼承權，但事
    實上應歸馮文秀一人）由上訴人全權處理， 由系爭558及其
    他390-1地號等7筆土地均早已完成繼承登記為馮文秀名義可
    知：馮丙丁及馮敏之繼承人均同意馮文秀處分本件土地，包
    括：1.馮文秀為馮佳崔唯一繼承人；2.同意馮佳崔名義之土
    地歸馮文秀一人。又查依土地法及土地登記規則相關規定，
    欲完成由馮文秀一人繼承登記手續，需由馮丙丁、馮敏之繼
    承人提供戶籍謄本、印鑑證明等（卷附台北市建成地政事務
    所覆原審93年8月3日北市建地一字第09331063100號函） 即
    明示：辦理繼承登記「繼承人如有拋棄繼承，‧‧‧應檢附
    拋棄繼承權有關文件；其向其他繼承人表示拋棄者，拋棄人
    應親自到場在拋棄書內簽章。」、「部分繼承人拋棄繼承權
    ，於登記完畢後發現尚有部分遺產漏辦登記，補辦繼承登記
    時，‧‧‧免再添附部分繼承人之拋棄權拋棄書及其印鑑證
    明‧‧‧」，以上見台北市建成地政事務所覆原審93年8月3
    日北市建地一字第09331063100號函說明二、（即原審卷第2
    00頁）；至於相關法規，台北市建成地政事務所於93年8月1
    2日已再以北市建地一字第093311137200號函檢送與原審（
    即原審卷第213頁以下）， 若系爭尚未過戶與上訴人之本件
    買賣剩餘土地，其繼承人不僅馮文秀一人，則其他買賣土地
    何得由馮文秀一人繼承？為何馮丙丁、馮敏之繼承人願提供
    印鑑證明等相關文件，以書面同意由馮文秀一人繼承登記？
    亦足證就本件土地言，被上訴人等同意馮文秀之處分及馮文
    秀為馮佳崔唯一繼承人，至少被上訴人同意馮佳崔名義之土
    地歸馮文秀一人，故上訴人亦得本於上開協議書請求馮佳崔
    之全體繼承人，即被上訴人戊○○等9人 （馮文秀繼承人）
    及追加被告寅○○、丑○○、巳○○（即劉巳○○）、午○
    ○（即馮怡甄）、癸○○、未○○（馮丙丁繼承人）以及丙
    ○○、乙○○、甲○○（馮敏繼承人） 等9人移轉系爭土地
    所有權與上訴人，如追加被告後上訴之聲明所示 （系爭518
    、518-2、557仍為馮佳崔名義， 故由被上訴人戊○○等9人
    及追加被告寅○○等 9人共同辦理繼承登記後移轉與上訴人
    ；558地號已為馮文秀名義，故由被上訴人戊○○等9人共同
    辦理繼承登記後移轉與上訴人）。
  (八)查馮文秀寄發予上訴人之存證信函，其內容係請求上訴人返
    還土地所有權狀，信中內容從未自承其他繼承人有拋棄繼承
    或其為馮佳崔之唯一繼承人；況縱使馮文秀曾自承其為馮佳
    崔之唯一繼承人，亦僅屬馮文秀個人之陳述，不具有任何證
    據力。又上訴人所提馮丙丁、馮敏之印鑑證明、戶籍謄本，
    上訴人取得之原因及目的為何，是否確係為了拋棄繼承所出
    具等，上訴人均未舉證以實其說，上開文件自不足以證明馮
    丙丁及馮敏已為拋棄繼承。況上訴人自承馮丙丁等除了交付
    上開文件外，尚有出具「拋棄繼承書」予上訴人，是上訴人
    自應提出其所稱之拋棄繼承書，否則其主張不足採信。再馮
    佳崔之繼承人馮敏係於65年間過世，而上訴人係主張馮文秀
    於77年間辦理繼承登記，當時馮敏已過世十餘年，如何能出
    具拋棄繼承書拋棄繼承，上訴人上開主張顯與事實有違。且
    馮敏過世後，其繼承人有郭碧杉、丙○○、乙○○、郭添鴻
    、郭秀巒等人，果若馮佳崔遺產之系爭土地於77年間辦理協
    議分割時，應由馮敏之夫及子女出具才有效力，上訴人迄今
    猶未能舉證其等有拋棄繼承之行為；且丙○○已否認有拋棄
    繼承之行為及不知有辦理繼承之行為。上訴人所提土地登記
    案件補正通知書，其上之字跡及內容不清楚，並有塗改之痕
    跡，被上訴人否認其形式真正。退步言之，縱認上開補正通
    知書為真正，惟查通知書上所載之馮快，究竟有無繼承權，
    本即不明，足見並無拋棄繼承之事實存在。況上訴人於77年
    間根本提不出合法拋棄繼承書，否則何以地政機關於77年間
    命其補正上開文件，上訴人竟提不出致土地無法辦理繼承過
    戶？是上開補正通知書顯然與上訴人主張之其他法定繼承人
    辦理拋棄繼承之事實無關。又上訴人提出台北市建成地政事
    務所北市建地一字第09331076500號函，亦無理由。 蓋依上
    開函文及繼承登記法令補充規定第58點所揭示之意旨，補辦
    繼承登記免再添附部分繼承人之繼承權拋棄書及印鑑證明，
    須以其他繼承人已拋棄繼承權為前提，與本件馮佳崔之其他
    繼承人根本未為拋棄繼承之情形有別，本件自無上開函令之
    適用。
  (九)綜上所述，本案不論系爭土地為馮文秀一人繼承或馮文秀、
    馮丙丁、馮敏3人繼承，均無礙彼等均已同意未完成繼承登
    記之土地由馮文秀一人繼承及同意移轉系爭土地與上訴人，
    但仍未依約移轉所有權之事實，上訴人自得本於各該協議書
    約定，請求彼等就系爭土地辦理繼承登記後移轉與上訴人。
    是追加上訴聲明為：(一)原判決廢棄。(二)被上訴人戊○○等9
    人及追加被告寅○○等9人應就馮佳崔遺產即坐落於台北市
    ○○段1小段第518、518-2、及557地號等3筆土地，應有部
    分均為1/3，辦理繼承登記後移轉登記與上訴人。(三)被上訴
    人戊○○等9人應就其被繼承人馮文秀遺產即坐落於台北市
    ○○段1小段第558地號土地，應有部分1/3，辦理繼承登記
    後移轉登記與上訴人。備位聲明同前。
二、被上訴人則以：
  (一)查上訴人主張被上訴人為馮文秀之繼承人，馮文秀又為馮佳
    崔之唯一繼承人，現馮文秀既已死亡應由被上訴人繼承馮佳
    崔之遺產，惟查馮文秀並非馮佳崔之唯一繼承人，馮佳崔之
    繼承人亦非被上訴人而已，是上訴人對被上訴人本於土地所
    有權移轉登記之請求，即有當事人適格之欠缺，違背民事訴
    訟法第244條起訴之程式，依同法第249條第1項第6款之規定
    ，應駁回上訴人之訴。
  (二)上訴人與馮文秀間之買賣契約因馮文秀非馮佳崔唯一繼承人
    而無效，故上訴人對被上訴人亦無實體法上依據得向被上訴
    人為本件請求，姑不論馮文秀並未將系爭土地出售予上訴人
    ，縱認定馮文秀有與上訴人簽立系爭買賣協議書，惟買賣契
    約所約定出售標的物乃馮佳崔之遺產，系爭土地乃屬馮佳崔
    之繼承人公同共有，自應得全體公同共有人之同意或依土地
    法第34條之1第1項規定應經共有人過半數及應有部分合計過
    半數之同意，否則馮文秀對系爭土地之「處分」，應屬無效
    。上訴人持其與馮文秀間簽立無效系爭土地買賣協議書請求
    被上訴人移轉土地所有權為無理由。
  (三)又馮佳崔之其他繼承人是否曾於77年間為拋棄繼承之行為：
    證人巳○○證稱：「（知不知道父親有繼承馮佳崔的事情？
    我父親79年過世，其實75年身體就不好，有點癡呆，都由我
    照顧，根本不知道有繼承或拋棄繼承的事情。」、「（有無
    聽說你父親與馮文秀間有遺產分割繼承協議？）沒有。」，
    另證人丙○○亦證稱：「（七十幾年間有沒有人找你談繼承
    的事？）沒有，我從來也沒有寫過任何拋棄繼承的書面資料
    ，也從來沒有人跟我說過。」「（問：有無聽說你母親與馮
    文秀間有遺產分割繼承協議？從未聽過。」由證人上開證詞
    均可證明馮佳崔之其他繼承人並未拋棄繼承。
  (四)縱認上訴人與馮文秀間之買賣契約已成立生效，惟本件上訴
    人之請求權已罹於消滅時效。
  (五)上訴人既依民法第226條規定向被上訴人請求損害賠償， 應
    由其就受有損害之事實及損害範圍負舉證責任，惟上訴人迄
    今猶未能舉證以實其說。況馮文秀僅收受50萬元，縱使上訴
    人受有損害，所受之損害應僅限於50萬元， 何來受有800多
    萬元之損害；況上訴人亦從台北市政府領取徵收款1000餘萬
    元在案，何來尚受有損害，是上訴人先位及備位之訴均無理
    由等語，資為抗辯。
三、本件原審對於上訴人先位及備位之訴之請求，為其敗訴之判
    決，上訴人對敗訴部分，聲明不服，提起上訴，先位聲明請
    求判決：(一)原判決廢棄；(二)上開廢棄部分，被上訴人應就馮
    佳崔遺產坐落於台北市○○段○○段518、518之2、557號等
    三筆土地， 應有部分均各為1/3辦理繼承登記後移轉登記予
    上訴人；(三)被上訴人應就其被繼承人馮文秀遺產坐落於台北
    市○○段○○段558地號土地應有部分1/3，辦理繼承登記後
    移轉予上訴人。備位聲明請求判決：(一)原判決廢棄。(二)被上
    訴人戊○○等九人應連帶給付上訴人2276萬2452元及自起訴
    狀繕本送達被上訴人戊○○等九人之翌日起自清償日止按年
    息百分之五計算之利息；(三)被上訴人戊○○等九人應就馮文
    秀遺產坐落於台北市○○段○○段558地號土地應有部分1/3
    ，辦理繼承登記後，將上開558地號土地應有部分1/3移轉登
    記予上訴人。嗣上訴人於訴訟程序進行中為訴之加追，其追
    加後上訴聲明為：先位聲明(一)原判決廢棄。(二)被上訴人戊○
    ○等9人及追加被告寅○○等9人應就馮佳崔遺產即坐落於台
    北市○○段○○段第518、518-2、及557地號等3筆土地， 應
    有部分均為1/3，辦理繼承登記後移轉登記與上訴人。 (三)被
    上訴人戊○○等 9人應就其被繼承人馮文秀遺產即坐落於台
    北市○○段○○段第558地號土地，應有部分1/3， 辦理繼承
    登記後移轉登記與上訴人。備位聲明：同前。被上訴人答辯
    聲明則求為判決駁回上訴。
四、兩造不爭執之事實：
  (一)上訴人與被繼承人馮文秀於77年3 月21日簽立協議書，約定
    台北市○○街段石子之萬大段一小段屬馮佳崔名下之土地，
    由馮文秀繼承，並放棄全權由上訴人全部處理。78年8月8日
    ，馮文秀再蓋章表明收到上訴人交付之萬元。 80年11月8
    日，上訴人與馮文秀再針對前開協議書，簽立系爭買賣協議
    書，載明「馮文秀己完成過戶買賣手續，價款業己收清」，
    並載明台北市○○段○○段389、389之1、390、390之1、39
    1、557、557之1、558、518、518之1、518之2等11筆土地出
    售予上訴人，而其中389之1、390之1、391、557之1、518之
    1等五筆土地經台北市政府徵收後， 嗣經上訴人請求被上訴
    人馮文秀讓與領取之地價補償費請求權，業經最高法院86年
    度台上字第2398號判決上訴人勝訴確定。又其中557、518、
    518之2等三筆土地應有部分1/3， 目前仍登記在馮佳崔名下
    ，另558地號土地其中應有部分1/3，依土地登記簿記載，係
    馮文秀於36年2月13日因繼承取得應有部分1/3，其餘則分別
    由台北市政府及上訴人於62年8月24日及90年2月1日， 以買
    賣取得應有部分各1/3。
  (二)上訴人依系爭買賣協議書，於91年間請求馮文秀交付土地並
    向原審簡易庭以90年度北調字第84號聲請調解，嗣因調解不
    成立，經原審簡易庭於91年6月7日開立調解不成立證明書予
    上訴人。
  (三)馮文秀於92年6 月17日死亡，其繼承人即為被上訴人，均未
    拋棄繼承或限定繼承。
  (四)馮佳崔之繼承人除馮文秀外，尚有馮蔡罔市、馮丙丁、馮敏
    。
  (五)兩造對原審調閱之原審82年度重訴字第506 號歷審卷及原審
    檢察署83年偵續字偽造文書等卷（ 含82年偵字第14247號、
    14248號、26382號偵查卷）之形式及內容均不爭執。
五、兩造爭執點，經整理如下：
  (一)當事人是否適格？
  (二)請求權之時效是否消滅？
  (三)上訴人與馮文秀間之系爭系爭買賣協議書是否真正？
  (四)本件馮佳崔遺產之系爭土地是否由馮文秀一人繼承？馮文秀
    就馮佳催遺產之系爭土地所為之出賣行為，其效力是否及於
    追加被告？
六、爭點一：當事人是否適格？
    按當事人適格，乃指當事人就具體特定之訴訟，得以自己之
    名義為原告或被告，而受為訴訟標的法律關係之本案判決之
    資格而言。故在給付之訴，祇原告主張其為訴訟標的法律關
    係之權利主體，他造為訴訟標的法律關係之義務主體，其當
    事人即為適格。至原告是否確為權利人，被告是否確為義務
    人，乃為訴訟標的法律關係之要件是否具備，即訴訟實體上
    有無理由之問題，並非當事人適格之欠缺（最高法院85年台
    上字第1054號判決參照）。本件上訴人以被上訴人及追加被
    告為馮文秀之繼承人，同時本於馮文秀簽立之協議書等請求
    ，揆諸首開說明，本件被上訴人自為適格之被告。被上訴人
    辯稱當事人不適格云云，容有誤會。
七、爭點二：請求權之時效是否消滅？
    被上訴人主張：上訴人於92年12月17日起訴，自原證一號協
    議書之簽訂日77年3 月21日起算，已罹於消滅時效云云，惟
    查：
  (一)消滅時效因承認而中斷，民法第129條第1項第2 款定有明文
    ；而時效中斷者，自中斷之事由終止時，重行起算，民法第
    137條第1項亦定有明文。
  (二) 「上訴人所欠被上訴人貨款6萬元既以所得佣金3000元抵償
    其一部分，自係對被上訴人為請求權存在之承認‧‧‧」、
    「‧‧‧表示仍願照約登記，堪認屬於時效中斷事由之承認
    ‧‧‧」（最高法院63年台上字第1948號、61年台上字第61
    5號判例參照）。
  (三)本件兩造間除於77年3 月21日簽訂原證一號協議書外，另於
    78年8 月8日及80年11月8日簽立原證二號及原證三號補充協
    議書，上開三協議書俱為真正及有效暨上訴人與被上訴人之
    被繼承人馮文秀間買賣範圍包括本件爭議土地等事實，已經
    最高法院以86年台上字第2389號民事確定判決確認，該部分
    應已有爭點效，而生拘束被上訴人之法律效力。另查：
    1.原證一號77年3 月21日協議書末已明載「如有任何需甲方
      （指被上訴人之被繼承人馮文秀）用印提供資料時均無條
      件配合辦理」。
    2.原證二號78年8月8日補充協議書載明Ａ、被上訴人之被繼
      承人馮文秀點交買賣土地之一部分及收取尾款30萬元；Ｂ
      、被上訴人之被繼承人於原約定買賣價金之外另收取補貼
      款20萬元之事實，另再次載明系爭土地（其中518、518-2
      、557 地號土地即為所稱已建西藥房左側五樓之產權土地
      ，該三筆土地上於65年間以馮佳崔名義提供與第三人合建
      ，指定起造名義人為被上訴人之被繼承人馮文秀，併同其
      他共有人之持分全部共興建廿五戶，其中四戶依原證一號
      協議書二、之約定應由上訴人於整合全部土地後，再過戶
      該四戶之基地持分與馮文秀、馮水河、馮添進等三人），
      全權由上訴人負責處理，土地合併、過戶等手續須領印鑑
      證明用印，提供資料時均無條件速即配合辦理。
    3.原證三號80年11月8 日補充買賣協議書係馮文秀之女所書
      寫，除第二點約明「如有未規定事項，依原合約書辦理」
      ，而依前1.原證一號77年協議書已約明馮文秀願無條件配
      合提供過戶文件等，即原證三號馮文秀再確認其仍願繼續
      依原證一號協議書履行外，另第一點亦記載收清價款及過
      戶名義人由（乙方即上訴人）指定等。
    4.揆諸前開說明，馮秀文既於78年8 月8日及80年11月8日收
      款、承認收款、點交土地及同意繼續配合辦理過戶等手續
      等，則馮文秀顯然另於78年8 月8日及80年11月8日兩度承
      認其所有權移轉義務，依民法第129條第1項第2 款規定已
      有中斷時效之原因，則依同法第137條第1項規定時效應重
      新起算；即應自80年11月8日重行起算至少亦應自78年8月
      8日重行起算，是本案時效至95年11月8日或93年8月8日始
      消滅，而上訴人已於92年12月17日起訴，自無罹於消滅時
      效可言。被上訴人主張本件請求權時效已經消滅云云，自
      不足採。
八、爭點三：上訴人與馮文秀間之系爭買賣協議書是否真正？
  (一)經查本件上訴人與馮文秀間77年3 月21日簽立之「協議書」
    及80年11月8 日之簽立之補充協議書為真正，馮文秀並未遭
    上訴人詐騙等情，業據上訴人提出不起訴處分書及法院判決
    書為證（見原審卷第40-45頁、第229-236頁），核與原審調
    閱原審82年度重訴字第506 號歷審卷宗及原審檢察署83年偵
    續字偽造文書等全卷（含82年偵字第14247號、14248號、26
    382號偵查卷 ）認定事實相符，被上訴人對前開不起訴處分
    書及判決書形式及內容亦不爭執，自堪信為真實。從而本件
    上訴人與馮文秀間之前開協議書自為真正。
  (二)按土地法第34條之1係於64年7月24日始修正公布，在此之前
    ，共有財產非經共有人全體同意，不得由共有人中之一人或
    數人自由處分；又共同繼承之遺產在分割以前，應為各繼承
    人公同共有，非經繼承人全體同意，不得由繼承人中之一人
    或數人自由處分，此觀民法第819條第2項及第828條第2項之
    規定即明。有關共有土地之買賣固非處分行為，惟共有人中
    之一人或數人；或繼承人中之一人或數人，未得其他共有人
    或繼承人之同意（土地法34條之1以外）， 出賣共有財產或
    遺產者，其所訂立之買賣契約雖非無效，惟對他共有人或他
    繼承人仍不生效力（最高法院86年台上字第1498號判決參照
    ）。是本件二造協議書內之系爭土地，縱認係被繼承人馮佳
    催之遺產，不應僅繼承人馮文秀一人繼承，惟馮文秀訂立之
    協議書（債權契約）僅對其他馮佳催之繼承人不生效力，非
    可謂該協議書本身無效，或對馮文秀及其繼承人無效。是本
    件被上訴人為馮文秀之繼承人，概括承受馮文秀之權利義務
    ，是被上訴人辯稱前開馮文秀簽立之協議書等對其不生效力
    為無效之協議書云云，自不足採。
九、爭點四：本件馮佳崔遺產之系爭土地是否由馮文秀一人繼承
    ？馮文秀就馮佳催遺產之系爭土地所為之出賣行為，其效力
    是否及於追加被告？
  (一)按修正前民法第1174條規定：繼承人得拋棄其繼承權。前項
    拋棄，應於知悉其得為繼承之時起二個月內，以書面向法院
    、親屬會議或其他繼承人為之。即在民法第1174條修正前，
    亦規定繼承人應於其知悉其得為繼承時起二個月內法定期間
    ，以法定方式即以書面向法院、親屬會議或其他繼承人為之
    。而法定期間經過後倒填日期所為繼承權之拋棄，不能認為
    有效，仍應由繼承人取得被繼承遺產（最高法院89年度台上
    字第881號判決參照）
  (二)經查本件被繼承人馮佳崔於36年2 月13日死亡，其法定繼承
    人除馮文秀（馮家崔次子）外，尚有馮蔡罔市（馮佳崔之妻
    ）、馮丙丁（馮家崔長子）、馮敏（馮家崔參女）為上訴人
    所不爭執。次查馮蔡罔市於47年1月1日死亡、馮丙丁於79年
    間死亡、馮敏於65年間死亡，依上說明，馮蔡罔市、馮丙丁
    、馮敏欲拋棄其對被繼承人馮佳崔之繼承權，自應在36年 4
    月13日前，依前述法定方式為之，否則即不能發生繼承效力
    。再查本件上訴人並未能舉證證明馮蔡罔市等繼承人於36年
    2 月13日後之二個月內之法定期間為拋棄繼承之意思表示。
    末查上訴人並於原審陳稱：「當初馮佳崔的繼承人是我付代
    價一一拜託他們，請他們拋棄繼承，最後只剩下馮文秀一個
    人繼承。」（見原審卷第123頁第2行以下），是本件馮佳崔
    之繼承人馮蔡罔市、馮丙丁、馮敏於拋棄繼承時，顯逾法定
    期間，依首開說明，馮佳崔之遺產自仍應由馮文秀、馮蔡罔
    市、馮丙丁、馮敏共同繼承，上訴人主張應由馮文秀一人繼
    承，自無可採。又上訴人雖稱「其向馮文秀購買馮佳崔名下
    遺產時，馮文秀即稱馮佳崔其他繼承人雖有於馮佳崔死亡時
    表明拋棄繼承，但其有向其他繼承人承諾要給其他繼承人一
    些金錢為代價，為免爭議，馮文秀希望上訴人支付該代價。
    故上訴人乃依馮文秀之要求，一一支付代價與其他繼承人，
    並於支付時表明此為馮文秀承諾給與其他繼承人拋棄繼承之
    代價，拜託其他繼承人向其子孫說明，以免日後起爭議。」
    云云，縱認上訴人前開陳述為實，惟查各該繼承人亦未符合
    拋棄繼承應以書面為之的法定方式要件，況查77年9月5日當
    時，馮蔡罔市早已死亡更無法提出拋棄繼承之書面，是本件
    上訴人主張被繼承人馮佳崔之繼承人除馮佳崔外均拋棄繼承
    云云，自非可採。上訴人雖主張馮佳崔部分遺產業經登記由
    馮文秀一人繼承，惟查此乃地政機關所為繼承之認定，核與
    事實不符，自難據以拘束本院對本件之認定，併予敘明。
  (三)按分割共有物既對於物之權利有所變動，即屬處分行為之一
    種，凡因繼承於登記前已取得不動產物權者，其取得雖受法
    律之保護，不以其未經繼承登記而否認其權利，但繼承人如
    欲分割其因繼承而取得公同共有之遺產，因屬於處分行為，
    依民法第759條規定，自非先經繼承登記，不得為之。 附帶
    決議：共有物之分割性質上為處分行為，不因協議分割或裁
    判分割而有不同，依民法第758 條規定，共有之不動產之共
    有人中有人死亡時，於其繼承人未為繼承登記前，不得分割
    共有物（最高法院68年度第13次民事庭總會決議(二)參照）。
    是地政機關登記為「分割繼承」則含有有系爭登記之遺產經
    繼承人為繼承登記同時併為合意處分之意。而本件如上述，
    被繼承人馮佳崔之遺產，應由馮文秀等四人共同繼承而為公
    同共有人，即非馮文秀一人可單獨繼承取得。從而上訴人主
    張本件土地登記簿謄本上，馮佳崔之遺產土地部分已有部分
    經地政機關登記為馮文秀繼承取得，推論本件馮文秀單獨取
    得被繼承人馮佳崔遺產云云，容有誤會。且查當事人間有關
    私權之紛爭，本應由法院加以判斷，而非逕由行政機關以行
    政處分加以確認，又雖不動產之登記有公示之效力，但在訟
    爭當事人間，並非不得加以爭執，是上訴人持地政機關之函
    件及登記事實，尚不能拘束本院對本件之事實判斷，亦應敘
    明。
  (四)況查土地法之登記有絕對效力，係為保護善意第三人起見，
    將登記事項賦予絕對真實之公信力，但並非於保護交易安全
    之必要限度以外剝奪真正權利人之權利（院字第1919號解釋
    、最高法院39年台上字第1109號判例參照)。 經查本件馮文
    秀與上訴人於77年3 月21日簽立所謂協議書時所有馮佳崔之
    遺產包括系爭土地均屬未「繼承登記」完成登記之土地，並
    無上訴人所述之已登記完成之土地而具有已登記在馮文秀名
    下公信力之問題，而馮文秀係國小畢業，有卷附戶籍謄本可
    稽（見原審卷第71頁），根本不懂如何辦理繼承，上訴人亦
    自認所有馮文秀繼承登記手續確係由其辦理（或由其委託代
    書處理），其並自認遺產拋棄繼承書、繼承系統表等係於辦
    理時由其製作，並且自認「當初馮佳崔的繼承人是我付代價
    一一拜託他們，請他們拋棄繼承，最後只剩下馮文秀一個人
    繼承」（見原審卷第123頁）， 而繼承系統表及拋棄繼承書
    等係由上訴人代為製作，因依修正前之土地登記規則第32條
    、第42條規定，係由申請人自行訂定，只要註明「如有遺漏
    或錯誤致他人受損害者，申請人自願負法律責任」即可替代
    ，加上地政機關審查人員主觀認定，寬嚴不一（例如上訴人
    於77年6月4日代馮文秀申請之登記，亦即收件號77年雙字第
    4833號（見本院卷(二)第28頁）即被通知補件，即因不符而被
    駁回，而於同年雙園字第7849號則何以會通過，非無可疑）
    ，因此行政機關審查認定並不影響法院之判斷。況本件上訴
    人為實際承辦繼承登記之人員，馮文秀在與其簽立協議書時
    所有繼承登記均尚未辦理，亦無土地法第43條土地登記公信
    力之效力適用。
    又從上訴人所提之應有部分土地一部賣渡證觀之（見外放證
    物袋），馮丙丁、馮文秀於43年9 月10日共同將台北市東園
    町438 番土地屬於馮佳崔名下之應有部分出賣予第三人石田
    先生，並點交給石田先生永久掌管使用，若馮丙丁已拋棄繼
    承（因拋棄繼承係對被繼承人全部財產為拋棄之意思表示，
    不可能有保留一部分財產），則斷不可能出售馮佳崔名下應
    有部分土地時，尚須由馮丙丁具名蓋章，由此可知馮丙丁絕
    對無拋棄繼承之事實。又本件馮文秀之繼承登記辦理係由上
    訴人全權負責，上訴人並於原審稱：「當初馮佳崔的繼承人
    是我付代價一一拜託他們，請他們拋棄繼承，最後只剩下馮
    文秀一人」（見原審卷第123頁）， 顯見所謂拋棄證明文件
    係77年事後才制作，此等證明文件均非36年於知悉馮佳崔死
    亡後2 個月內所為之拋棄繼承書面文件，自不得以此推定繼
    承人已合法拋棄繼承，況馮蔡罔市、馮敏於77年早已去逝，
    更不能以該文件推定其二人早已拋棄繼承，至於馮丙丁部分
    由前述43年出具賣渡證，更足證其並未辦理拋棄繼承。是不
    論77年上訴人為辦理馮文秀繼承登記而製作證明書或提出印
    鑑證明，實不足推定馮敏、馮丙丁、馮蔡罔市已合法拋棄繼
    承。
    上訴人另主張馮文秀何以在這之前未提繼承之公同共有抗辯
    ，及另案馮森之繼承與本案相似來佐證馮文秀之繼承合法云
    云，惟查馮文秀國小畢業，亦不瞭解繼承之「公同共有」關
    係為何？則如何主張，至於馮森辦理登記案更與本件無關，
    不能類比。再者，財政部台灣省北區國稅局台北縣分局回函
    雖謂馮丙丁、郭碧杉二人均無財產歸屬資料，又因其繼承人
    未申報遺產稅，無相關遺產核課資料可提供云云，惟此並不
    足以證明馮文秀係馮佳崔之唯一繼承人。乃因本件系爭四筆
    土地，其中萬大段一小段518-518之2、 557等三筆土地係登
    記在馮佳崔名下，558地號土地則係登記在馮文秀， 並無土
    地登記在馮丙丁、郭碧杉名下，國稅局當然無其等就系爭四
    筆土地之財產歸屬資料。而馮丙丁、馮敏之繼承人遲至上訴
    人提起本件訴訟，請求馮文秀之繼承人移轉土地所有權，經
    通知於原審出庭作證時，始知悉馮佳崔留有遺產由馮丙丁、
    馮敏及馮文秀等人繼承，並對上訴人提起返還不當得利訴訟
    （台北地院94年重訴字第405號）， 在此之前，馮丙丁、郭
    碧杉之繼承人自無可能得知其有得為繼承之財產，何來於馮
    丙丁、郭碧杉死亡之後申報遺產稅？又馮丙丁、馮敏既未依
    修正前民法第1174條規定，於36年4 月13日前為拋棄繼承之
    意思表示，馮丙丁及馮敏對馮佳崔之遺產當然具有繼承權，
    上訴人以馮丙丁、郭碧杉之繼承人未列舉系爭土地為遺產，
    亦未申報遺產稅，即認馮文秀係馮佳崔之唯一繼承人，顯有
    誤會，尚非可採。
    至於本院調閱之建造執照卷宗，土地使用權同意書之起造人
    是否僅列馮文秀一人及馮佳崔之地址及身份證是否同馮文秀
    ，均與馮文秀是否為馮佳崔唯一繼承人之判斷無涉，況且工
    務局審查建造執照時，僅審查起造人所提出之資料是否合乎
    形式要件，對實體法律關係及繼承關係不為審查，上訴人以
    此主張馮佳崔之其他法定繼承人已為拋棄繼承云云，顯然無
    據。
十、按土地法第34條之1係於64年7月24日始修正公布，在此之前
    ，共有財產非經共有人全體同意，不得由共有人中之一人或
    數人自由處分；又共同繼承之遺產在分割以前，應為各繼承
    人公同共有，非經繼承人全體同意，不得由繼承人中之一人
    或數人自由處分，此觀民法第819條第2項及第828條第2項之
    規定即明。買賣固為處分行為，惟共有人中之一人或數人；
    或繼承人中之一人或數人，未得其他共有人或繼承人之同意
    ，出賣共有財產或遺產者，其所訂立之買賣契約雖非無效，
    惟對他共有人或他繼承人仍不生效力（最高法院86年度台上
    字第1498號判決參照）。經查：馮文秀訂立買賣契約之行為
    ，並未得到馮佳崔之其他法定繼承人同意，買賣契約僅在馮
    文秀與上訴人間有效，對馮佳崔之其他法定繼承人不生效力
    ，馮佳崔之其他法定繼承人不負有移轉土地所有權予上訴人
    之契約義務，且被上訴人對馮佳崔遺留土地之應有部分僅1/
    3，不及土地法第34條之1規定之共有人過半及應有部分過半
    數，根本無從為處分行為，上訴人訴請被上訴人移轉系爭土
    地所有權，自無理由。
十一、上訴人主張：公同共有人全體均已同意馮文秀處分本件系
      爭土地，馮文秀所為出賣之行為，其效力及於追加被告云
      云，並提出上證17之三紙收據為憑。惟查上開三紙收據，
      其上並無馮丙丁及郭碧杉等人拋棄繼承或同意馮佳崔名下
      土地由馮文秀一人繼承之字樣，亦未載明同意由馮文秀處
      分本件土地，且收據上所載之土地與本件土地是否具有同
      一性亦不得而知，上訴人以此主張馮丙丁、馮敏之繼承人
      已同意馮文秀為馮佳崔之唯一繼承人，並同意馮文秀處分
      本件土地云云，顯與卷附資料不符而不足採。次查：系爭
      收據上僅載明「放棄所有土地財產等之一切權利，並由丁
      ○○先生全權處理」，並未載明馮丙丁及郭碧杉等人已同
      意移轉系爭土地予上訴人，則系爭收據上所載「由丁○○
      先生全權處理」究何所指？馮丙丁及郭碧杉等人出具收據
      之目的為何？上訴人依上開三紙收據所主張之法律關係為
      何？何以上訴人依上開三紙收據，即得直接請求寅○○等
      九人移轉系爭土地予上訴人？等，均未見上訴人表明其與
      寅○○等九人之法律關係及請求權基礎，其主張本於三紙
      收據之約定，即得請求馮佳崔之全體繼承人就系爭土地辦
      理繼承登記後移轉予上訴人云云，即乏所據。
十二、上訴人備位之訴主張：若馮佳崔遺產非馮文秀一人繼承時
      ，買賣契約雖非無效，亦非不發生效力，但本案債之給付
      不能，係馮文秀因繼承辦理瑕疵，未合法取得馮佳崔之全
      部繼承權，即將馮佳崔遺產之系爭土地所有權全部出賣與
      上訴人，係可歸責於馮文秀之事由，而致所有權之處分行
      為不能發生效力，被上訴人自應賠償2276萬2452元云云。
      惟查，上訴人既依民法第226 條向被上訴人請求損害賠償
      ，即應就其所受有損害之事實及損害範圍負舉證責任，然
      上訴人迄今猶未能舉證以實之，其主張自不足採。況本件
      馮文秀總共僅收受50萬元，縱使上訴人受有損害，其所受
      之損害應僅限於50萬元，何來受有2276萬2452元之損害，
      況上訴人亦從台北市政府領取徵收款1000餘萬元在案，自
      非尚受有損害，是上訴人請求備位之訴，顯乏依據，不應
      准許。
十三、綜上，上訴人依據協議書之法律關係，先位聲明：請求被
      上訴人應就馮佳崔遺產坐落於台北市○○段○○段518-518
      之2、557 號等三筆土地，應有部分均各為1/3辦理繼承登
      記後移轉登記予上訴人；被上訴人應就其被繼承人馮文秀
      遺產坐落於台北市○○段○○段558地號土地應有部分 1/3
      ，辦理繼承登記後移轉予上訴人；及備位聲明：請求判決
      被上訴人應連帶給付上訴人22,762,452元及法定遲延利息
      ，被上訴人應就其被繼承人馮文秀遺產坐落於台北市○○
      段○○段558土地應有部分1/3， 辦理繼承登記後，將上開
      558地號土地應有部分1/3移轉登記予上訴人，均無理由，
      不應准許。原審為上訴人敗訴之判決，經核並無不合。上
      訴意旨，指摘原判決不當，求予廢棄改判，為無理由，應
      予駁回。又上訴人追加之訴，亦無理由，應併予駁回。
十四、本件事證已臻明確，兩造所為之其他主張陳述並所提之證
      據，核與本件判決無涉，不再一一論述，併予敘明。
十五、據上論結，本件上訴及追加之訴均為無理由，依民事訴訟
      法第449條第1項、第463條、第385條第1項前段、第78條
      ，判決如主文。
中    華    民    國    95    年    5     月    23    日
                  民事第三庭審判長法  官  林敬修
                                  法  官  張靜女
                                  法  官  劉勝吉
正本係照原本作成。
如不服本判決，應於收受送達後20日內向本院提出上訴書狀，其
未表明上訴理由者，應於提出上訴後20日內向本院補提理由書狀
（均須按他造當事人之人數附繕本）上訴時應提出委任律師或具
有律師資格之人之委任狀；委任有律師資格者，另應附具律師資
格證書及釋明委任人與受任人有民事訴訟法第466 條之1第1項但
書或第2項（詳附註）所定關係之釋明文書影本。
中    華    民    國    95    年    5     月    24    日
                                  書記官  李翠齡
附註：
民事訴訟法第466條之1（第1項、第2項）：
對於第二審判決上訴，上訴人應委任律師為訴訟代理人。但上訴
人或其他法定代理人具有律師資格者，不在此限。
上訴人之配偶、三親等內之血親、二親等內之姻親，或上訴人為
法人、中央或地方機關時，其所屬專任人員具有律師資格並經法
院認為適當者，亦得為第三審訴訟代理人。


司法院資訊處製作；財團法人民間司法改革基金會備份。
